ACORDAO-COMPLETO-2542727

ACÓRDÃO 4154/2022 ATA 27/2022 - SEGUNDA CÂMARA

VISTOS, relatados e discutidos estes autos em que se analisa ato de pensão especial de ex-combatente deferida pelo Comando do Exército em benefício da Sra. Alice Chagas Costa, filha do instituidor Felipe Chagas.
ACORDAM os Ministros do Tribunal de Contas da União, reunidos em Sessão da 2ª Câmara, ante as razões expostas pelo Relator, e com fulcro nos incisos III e IX do art. 71 da Constituição Federal e nos arts. 1º, inciso V, e 39, inciso II, da Lei 8.443/1992, c/c o art. 259, inciso II, do Regimento Interno/TCU, em:
9.1. considerar ilegal a concessão de pensão especial de ex-combatente em favor da Sra. Alice Chagas Costa, com negativa de registro do correspondente ato; 
9.2. dispensar o ressarcimento das quantias indevidamente recebidas de boa-fé pela beneficiária, consoante o disposto no Enunciado 106 da Súmula da Jurisprudência do TCU; 
9.3. determinar ao Comando do Exército que, no prazo de 15 (quinze) dias a contar da ciência desta Deliberação, adote as seguintes medidas: 
9.3.1. abstenha-se de realizar pagamentos decorrentes do ato ora impugnado, sujeitando-se a autoridade administrativa omissa à responsabilidade solidária, nos termos do art. 262, caput, do Regimento Interno/TCU; e
9.3.2. dê ciência do inteiro teor desta Deliberação à interessada, alertando-a de que o efeito suspensivo proveniente da interposição de possíveis recursos perante o TCU não a exime da devolução dos valores percebidos indevidamente após a notificação, caso os recursos não sejam providos, encaminhando, no prazo de 30 (trinta) dias, comprovante da referida ciência a este Tribunal.

Ato de pensão especial de ex-combatente deferida em benefício da Sra. Alice Chagas Costa.

Segunda Câmara

Comando do Exército.

3. Interessada: Alice Chagas Costa (XXX.479.888-XX).

13.1. Ministros presentes: Bruno Dantas (Presidente), Augusto Nardes, Aroldo Cedraz e Antonio Anastasia.
13.2. Ministros-Substitutos presentes: Marcos Bemquerer Costa (Relator) e André Luís de Carvalho.

MARCOS BEMQUERER

Trata-se de ato de pensão especial de ex-combatente deferida pelo Comando do Exército em benefício da Sra. Alice Chagas Costa, filha do instituidor Felipe Chagas.
2.	 A Secretaria de Fiscalização de Integridade de Atos e Pagamentos de Pessoal e de Benefícios Sociais - Sefip analisou o processo, concluindo haver irregularidade na concessão, conforme a instrução inserta à peça 5, assim vazada: 
"9. Ato: 6847/2021 - Inicial - Interessado: FELIPE CHAGAS - CPF: XXX.265.808-XX.
9.1. Beneficiária: ALICE CHAGAS COSTA - CPF: XXX.479.888-XX - Filha.
9.2. Parecer do Controle Interno: considerar o ato legal com esclarecimentos. Justificativa:  a Sra. ALICE CHAGAS COSTA foi considerada inválida em inspeção de saúde na Seção 175/2018, sendo inclusive observado que sua invalidez preexistia aos 21 anos, bem como ao óbito do instituidor. Contudo a sua certidão de casamento é datada de 13/03/1986, ou seja, cerca de 07 meses antes da morte do pai e instituidor da pensão.
9.3. Constatações e análises: 
9.3.1. Estado civil da beneficiária ALICE CHAGAS COSTA é incompatível com o fundamento constitucional/legal do beneficiário.
a.	Justificativa do Gestor de Pessoal: habilitada à pensão especial de que trata a Lei nº 8.059/90 correspondente à deixada por um 2º tenente.
b.	Análise do Controle Interno: justificativa do gestor esclarece pendência.
c.	Análise da Equipe Técnica: legal.
Pendência analisada na outra crítica do ato.
9.3.2. Data da invalidez é posterior à data de óbito do instituidor.
a.	Justificativa do Gestor de Pessoal: o instituidor faleceu em 15 OUT 1986, porém a filha deu entrada no processo de requerimento de pensão em 01 AGO 2018, sendo assim foi solicitado uma inspeção de saúde em 27 JUN 2018, com o seguinte parecer: é inválida e a invalidez preexistia aos 21 anos da inspecionada e preexistia ao óbito do instituidor da pensão, conforme o PT 361/2018, homologado em 24 OUT 18.
b.	Análise do Controle Interno: justificativa do gestor esclarece pendência.
c.	Análise da Equipe Técnica: legal.
Pela análise da Ata de Inspeção de saúde da beneficiária anexada ao formulário e-pessoal, constata-se que a invalidez preexistia ao óbito do instituidor, situação que torna legal a concessão e, por conseguinte, deve ser desconsiderada a crítica.
No que se refere a acumulação de cargos/proventos públicos, verifica-se que não há acumulação por parte da beneficiária.
9.3.3. O Controle Interno emitiu parecer pela legalidade com esclarecimentos.
a.	Justificativa do Gestor de Pessoal: não há. Verificação efetuada no âmbito do TCU.
b.	Análise do Controle Interno: não há. Verificação efetuada no âmbito do TCU.
c.	Análise da Equipe Técnica: ilegal.
A justificativa para a concessão da pensão à filha maior inválida é de que a invalidez preexistia ao óbito, conforme Ata de Inspeção de Saúde anexada ao formulário e-pessoal.
Entretanto verificou-se que a beneficiaria, por informação do próprio Gestor de pessoal, é casada desde 13/03/1986, ou seja, cerca de 07 meses antes da morte do pai e instituidor da pensão. Conforme jurisprudência desta Corte, o casamento extingue a condição de dependência econômica com o genitor instituidor da pensão em estudo.
Logo, entende-se que o ato em questão deve receber a chancela pela ilegalidade por afrontar a jurisprudência deste Tribunal.
No que se refere a acumulação de cargos/proventos públicos, verifica-se que não há acumulação.
9.4. O quadro resumo de ocorrências e, quando for o caso, o detalhamento da norma legal e da jurisprudência para as inconsistências acima elencadas encontram-se no anexo II desta instrução. 
 (...) 
PROPOSTA DE ENCAMINHAMENTO
11. Ante o exposto, com fundamento no art. 71, inciso III, da Constituição Federal, no art. 1º, inciso V, e art. 39, incisos I e II, da Lei 8.443/1992, no art. 260 do Regimento Interno do Tribunal de Contas da União, propõe-se: 
11.1. considerar ILEGAL e recusar registro do ato de pensão especial de ex-combatente de FELIPE CHAGAS do quadro de pessoal do COMANDO DO EXÉRCITO, com base nos arts. 71, inciso III, da Constituição Federal, 1º, inciso V, e 39, inciso II, da Lei 8.443/1992 e 260, § 1º, do Regimento Interno;
11.2. com fulcro no art. 262, caput, do Regimento Interno deste Tribunal, determinar ao COMANDO DO EXÉRCITO que: 
11.2.1. dê ciência, no prazo de quinze dias, contados da notificação, do inteiro teor desta deliberação à interessada, alertando-a de que o efeito suspensivo proveniente da interposição de eventuais recursos junto ao TCU não a exime da devolução dos valores percebidos indevidamente, caso o recurso não seja provido;
11.2.2. faça cessar todo e qualquer pagamento relativo ao ato impugnado de FELIPE CHAGAS, no prazo máximo de quinze dias, contados da ciência da decisão deste Tribunal, sob pena de ressarcimento das quantias pagas após essa data pelo responsável;
11.2.3. dispense a devolução dos valores indevidamente recebidos de boa-fé até a data da ciência do COMANDO DO EXÉRCITO, do acórdão que vier a ser proferido, com base no Enunciado 106 da Súmula da Jurisprudência do TCU;
11.2.4. informe o teor do acórdão que vier a ser prolatado, encaminhando ao TCU, no prazo de trinta dias, comprovante da data de ciência pela interessada, nos termos do art. 4º, § 3º, da Resolução TCU 170/2004."
3.	O escalão dirigente da Sefip e o Ministério Público de Contas, representado pela Procuradora-Geral Cristina Machado da Costa e Silva, em substituição ao Procurador Sérgio Ricardo Costa Caribé, alinharam-se ao exame e ao encaminhamento sugeridos pela instrução acima reproduzida (peças 6 e 8) . 
	É o Relatório.

não há.

Procuradora-Geral Cristina Machado da Costa e Silva, em substituição ao Procurador Sérgio Ricardo Costa Caribé.

PESSOAL. PENSÃO ESPECIAL DE EX-COMBATENTE. CONCESSÃO À FILHA MAIOR CASADA E INVÁLIDA. AUSÊNCIA DE DEPENDÊNCIA ECONÔMICA EM RELAÇÃO AO INSTITUIDOR. ILEGALIDADE DA CONCESSÃO. NEGATIVA DE REGISTRO DO ATO. DETERMINAÇÕES.

PENSÃO ESPECIAL DE EX-COMBATENTE (PEEC)

Secretaria de Fiscalização de Integridade de Atos e Pagamentos de Pessoal e de Benefícios Sociais - Sefip.

Em apreciação ato de pensão especial de ex-combatente deferida pelo Comando do Exército em benefício da Sra. Alice Chagas Costa, filha do instituidor Felipe Chagas.
2.		A Secretaria de Fiscalização de Integridade de Atos e Pagamentos de Pessoal e de Benefícios Sociais - Sefip constatou que a interessada é casada, o que extingue a condição de dependência econômica com o genitor instituidor da pensão.
3.		Em consequência, a secretaria especializada, com a anuência do representante do MP/TCU, propõe a ilegalidade da concessão e a negativa de registro do ato. 
4.		Compulsando o processo, verifico que consta no ato em questão observação feita pelo controle interno do Comando do Exército, decorrente de informação ofertada àquela unidade administrativa pela interessada, de que "a certidão de casamento [da Sra. Alice Chagas Costa] é datada de 13/03/1986, ou seja, cerca de 07 meses antes da morte do pai e instituidor da pensão." (peça 3, p. 3) .
5.		A pensão especial de ex-combatente da 2ª Guerra Mundial foi concedida em favor da beneficiária, com fundamento no art. 5º, inciso III, da Lei 8.059/1990, na condição de filha inválida (peça 3, p. 2) .
6.	A partir do advento da Constituição de 1988, o universo de beneficiados pela pensão especial de ex-combatente foi reduzido, deixando de abranger os herdeiros para alcançar somente a viúva ou a companheira e os dependentes econômicos do instituidor, efetuandose para os novos benefícios a correspondência com o posto de 2º Tenente, nos termos do art. 53 do Ato das Disposições Constituições Transitórias. 
7.	Nessa linha, consoante o pacífico entendimento do Tribunal, terá direito ao benefício, com fundamento no art. 5º, inciso III, da Lei 8.059, de 1990, o filho ou a filha de qualquer condição, desde que sejam solteiros, menores de 21 anos ou, se maiores, inválidos, ressaltando-se, ainda, que a invalidez deve preexistir ao óbito do instituidor (cf. verbete da Súmula/TCU 271) .
8.	Acerca do tema específico que permeia estes autos, registro que não se trata de tese disputada nesta Casa de Contas a interpretação de que os beneficiários de pensão ficarão sujeitos ao reconhecimento, seja por comprovação prévia seja por presunção relativa, da dependência econômica, exceto nos casos de serem cônjuge ou companheiro, que gozam de presunção legal absoluta (v., a exemplo, o Acórdão 1448/2017-TCU-Primeira Câmara, rel. min. Vital do Rêgo) .
9.	No caso concreto, foi comprovado que a interessada já era casada desde 13/03/1986, antes do passamento do instituidor da pensão ocorrido em 15/10/1986, de forma que a presunção de dependência econômica referente à condição de filha maior inválida fica afastada pelo fato de a beneficiária ter contraído matrimônio. Nessa mesma linha de exegese, cito, entre outros, o Acórdão 8726/2017-TCU-Segunda Câmara (rel. min. subst. André Luís de Carvalho) .
10.	Diante desse contexto, deve ser considerada ilegal a concessão de pensão ora em exame, negando registro ao correspondente ato, com determinação ao órgão de origem para cessar os pagamentos decorrentes da pensão ora impugnada. 
11.	 Por fim, esclareço que o ato em questão deu entrada nesta Corte de Contas em 2021 (peça 3, p. 1) , não se aplicando a sistemática de "registro tácito" pelo decurso de mais de cinco anos definida no Acórdão 122/2021-TCU-Plenário (rel. min. Walton Alencar Rodrigues) , em atenção ao que foi decidido pelo STF no RE 636.553.
	Ante o exposto, manifesto-me por que seja adotada a deliberação que ora submeto a este Colegiado.
TCU, Sala das Sessões, em 9 de agosto de 2022.
MARCOS BEMQUERER COSTA
Relator